---
title: "Tarea_2_Prog_R_MGM"
output: html_document
---

```{r setup, include=FALSE}
knitr::opts_chunk$set(echo = TRUE)
```

## Tarea 2 Mauricio Guevara Murillo 

### Graficación y uso de herramientas de Tidyverse

#### Carga de las librerias

```{r librerias,message = FALSE}
# dplyr
library(dplyr)
# ggplot2
library(ggplot2)
# Carga de plotly
library(plotly)
# Carga de graphics
library(graphics)
library(tidyverse)
```

### Ejercicio 1: 
#### Gráfico de barras apiladas que muestre el caudal de los ríos Pandora y Bananito por cada uno de los 12 meses del año.

#### Carga de datos desde el archivo csv
```{r carga-datos-rios}
rios <- 
  rios <-
  read.csv(file = 'https://raw.githubusercontent.com/tpb728O-programaciongeoespacialr/2021ii/main/datos/hidrologia/fdc/fdc.csv')
```

#### Exploración de los datos 

```{r despliegue-datos-rios}
slice_head(rios, n = 10)
```

#### Ajuste nombre de las columnas 

```{r ajuste-datos_columnas_rios}
# Cambio nombre de las columnas mediante rename 
rios_01 <- rios %>% 
  rename(fecha = Tiempo,
         pandora = Pandora.mm..637km2.,
         bananito = Banano.mm..90km2.)
  
slice_head(rios_01, n = 10)

```

#### Ajuste datos de fecha

```{r ajuste-fecha_rios01}
# Cambio nombre de las columnas mediante rename 
rios_02 <- rios_01 %>% 
  mutate(fecha = as.Date(fecha, format ="%m/%d/%Y"))
  
slice_head(rios_02, n = 10)

```

#### Agrupación de datos por mes 

```{r agrupacion_datos_rios_mes}

caudal_rios_x_mes <- rios_02 %>%
  select(fecha, pandora, bananito)%>%
  group_by(mes = format(fecha, "%m"))%>%
  summarise(pandora = sum(pandora), bananito = sum(bananito))

slice_head(caudal_rios_x_mes, n = 12)

```

#### Organización de datos en forma normal 

```{r}
rios_03<-caudal_rios_x_mes%>%
  pivot_longer(c("pandora","bananito"), names_to = "rio",values_to = "caudal")

slice_head(rios_03, n = 24)
```

#### Creación del gráfico

```{r gráfico_barras-apiladas-rios}
rios_03%>%
  ggplot(aes(x = caudal, y = mes, fill = rio)) +
  ggtitle("Caudal de los ríos por mes") +
  ylab("Mes de año") +
  xlab("Caudal acumulado") +
  geom_col() +
  coord_flip()
```

### Ejercicio 2: 
#### Histograma que muestre la distribución de los casos nuevos de covid en Costa Rica. Elija cuidadosamente el tamaño de los “bins”.

#### Carga de datos desde el archivo csv.

```{r carga-datos-covid}
#datos covid
covid <- 
  read.csv(
    file='https://raw.githubusercontent.com/tpb728O-programaciongeoespacialr/2021ii/main/datos/minsalud/covid/ultimafecha_CSV_GENERAL.csv', 
    sep = ","
  )
```

### Exploración de datos covid

```{r}
slice_head(covid, n = 10)
```

#### Filtrado de datos para el histograma

```{r}
covid_01<- covid %>%
  select(FECHA, nue_posi) %>%
  rename(
    fecha = FECHA,
    nuevos = nue_posi) 

slice_head(covid_01, n = 10)

```

#### Creación de Histograma 

```{r histograma }
covid_01 %>%
  ggplot(aes(x = nuevos)) +
  geom_histogram(binwidth = 30,
                 color = "black",
                 fill = "white") +
  ggtitle("Distribución de frecuencia de los casos nuevos de covid x día") +
  xlab("Casos nuevos") +
  ylab("Frecuencia") 
```

### Ejercicio 3: 
#### Gráfico de barras agrupadas que muestre la cantidad de hombres y mujeres fallecidos por covid en Costa Rica por cada uno de los 12 meses del año.

#### Exploración de datos covid

```{r}
slice_head(covid, n = 10)
```

#### Filtrado de datos para el gráfico de barras 

```{r filtrado-hom-muj-fallecidos}
covid_02<- covid %>%
  select(FECHA, muj_fall, hom_fall) %>%
  rename(
    fecha = FECHA,
    mujeres_fallecidas = muj_fall,
    hombres_fallecidos = hom_fall) 

slice_head(covid_02, n = 10)
```

#### Conversión datos de fecha

```{r transformacion-fecha-covid_02}
covid_03<-covid_02 %>%
  mutate (fecha = as.Date(fecha, format = "%m/%d/%Y"))
       
slice_head(covid_03, n = 10)
```

#### Agrupacion x mes

```{r hom-muj-fall-x-mes}
covid_04<-covid_03%>%
  group_by(anio = format(fecha,"%Y"),mes = format(fecha, "%m")) %>%
  summarise(
    suma_mujeres_fall = sum(mujeres_fallecidas),
    suma_hombres_fall = sum(hombres_fallecidos)
  )

slice_head(covid_04, n = 10)
```

#### conversión de datos a tercera forma normal

```{r datos_normalizados-fallecidos}
covid_fallecidos<-covid_04%>%
  rename(
    mujeres = suma_mujeres_fall,
    hombres = suma_hombres_fall) %>%
  pivot_longer(c("mujeres","hombres"), names_to = "sexo",values_to = "fallecidos")%>%
  filter(mes != "NA")

slice_head(covid_fallecidos, n = 10)
```

#### Creación de gráfico de barras agrupado para 2020

```{r gráfico_barras-agrupados-covid-fallecidos-2020}
covid_fallecidos%>%
  filter(anio == "2020")%>%
  ggplot(aes(x = fallecidos, y = mes, fill = sexo)) +
  ggtitle("Acumulados fallecidos de Covid-19 según sexo por mes del año, 2020") +
  ylab("Mes del año") +
  xlab("Número de fallecidos acumulados ") +
  geom_col(position = "dodge") +
  coord_flip()
```

#### Creación de gráfico de barras agrupado para 2021

```{r gráfico_barras-agrupados-covid-fallecidos-2021}
covid_fallecidos%>%
  filter(anio == "2021")%>%
  ggplot(aes(x = fallecidos, y = mes, fill = sexo)) +
  ggtitle("Acumulados fallecidos de Covid-19 según sexo por mes del año, 2021") +
  ylab("Mes del año") +
  xlab("Número de fallecidos acumulados ") +
  geom_col(position = "dodge") +
  coord_flip()
```



